台灣基隆地方法院刑事判決　　　　　　　　　　　　　九十一年度訴字第四二二號
　　公　訴　人　臺灣基隆地方法院檢察署檢察官
　　被　　　告　甲○○
　　選任辯護人　簡旭成
　　　　　　　　楊永成
右列被告因違反山坡地保育利用條例等案件，經檢察官提起公訴（九十一年度偵字第
五九三號），本院判決如左：
    主  文
甲○○在公有及私人山坡地內，未經同意擅自占用，致生水土流失，處有期徒刑陸月
，如易科罰金，以佰元折算壹日，緩刑貳年。
附圖所示編號Ａ、Ｂ、Ｃ、Ｄ、Ｅ、Ｆ、Ｇ之工作物均沒收。
    事  實
一、甲○○明知坐落基隆市○○區○○段四八九、四九五、四九五之二等地號土地係
    財政部國有財產局管理之國有土地、及廖碧霞等人共有之私人土地及緊鄰上揭土
    地之未登錄地，均屬水土保持法所稱之山坡地，竟未經財政部國有財產局或廖碧
    霞等人之同意，於民國九十年十月中旬，僱用不知情之工人在附圖所示編號Ａ、
    Ｂ、Ｃ、Ｄ、Ｅ、Ｆ、Ｇ位置整地後鋪設水泥平台、水泥樓梯及興建擋土牆、鐵
    皮屋占用之，並因興建過程不僅開挖山壁並以開挖所得土方堆填房屋所在之平台
    ，破壞原有植生，致生水土流失。嗣於九十年十二月二十七日上午九時三十分許
    ，經基隆市政府人員勘查，而悉上情。
二、案經基隆市警察局第三分局報告臺灣基隆地方法院檢察署檢察官偵查起訴。
    理  由
一、訊據被告甲○○固坦承於右揭時、地僱工興建擋土牆、水泥階梯、排水溝、鐵皮
    屋等建物，惟辯稱：該地原本係有工寮存在，因颱風毀壞，其方自行整修成鐵皮
    屋云云。然查：
（一）上開坐落基隆市○○區○○段第四八九、四九五之二地號土地，係中華民國所
      有，由財政部國有財產局管理，同地段第四九五地號土地係廖碧霞等人共有之
      私人土地，緊鄰上揭土地之七堵區○○段內未登錄地，均經臺灣省政府於八十
      六年十月八日以八六農水字第一六八八六七號公告為法定山坡地範圍等情，有
      土地登記簿謄本及臺灣省山坡地範圍地段明細表在卷可徵。
（二）又被告未經土地所有人同意擅自在附圖編號Ａ、Ｂ、Ｃ、Ｄ、Ｅ、Ｇ所示部分
      搭蓋擋土牆、水泥平台、鐵皮屋、水泥樓梯等工作物事實，有基隆市安樂地政
      事務所、七堵區公所及工務局共同於九十年十二月二十七日上午九時三十分許
      勘查之基隆市山坡地查報取締案件現場勘查紀錄及照片十二幀附卷足憑，且被
      告搭建鐵皮屋等工作物之位置，復經臺灣基隆地方法院檢察署檢察官會同基隆
      市安樂地政事務所測量人員到場勘驗，並測量明確，有勘驗筆錄、現場照片及
      基隆市安樂地政事務所土地複丈成果圖在卷可稽。
（三）雖被告一再否認並無開挖山壁並將開挖土方堆填為平台之行為，惟參照基隆市
      七堵區公所會勘現場之十二張照片顯示，擋土牆及水泥平台周遭之土石草木植
      生均遭破壞並有開挖之痕跡，因此被告確有開挖填土之行為要足認定，且本院
      會同鑑定人實地現場履勘發現，亦認近擋土牆側之平台是以開挖山壁方式完成
      ，而遠離擋土牆側之平台，則是以開挖所得土方堆填而成，故被告開挖山壁整
      地，破壞原有植生，於整地過程造成水土流失乙情，有國立台灣海洋大學九十
      一年九月十三日九一海河字第０六八六二號函附水土流失之勘驗報告書一件附
      卷可參，因此被告以因原存舊工寮而辯稱並未開挖整地要屬卸責之詞，不足採
      信。綜上所述，本件事證明確，被告犯行洵堪認定。
二、查被告甲○○在公有及私人山坡地內，擅自搭建鐵皮屋等工作物，致生水土流失
    ，核其所為，係犯水土保持法第三十二條第一項之罪。被告僱用不知情之工人進
    行施工，為間接正犯。又我國實務向來認為山坡地保育利用條例及水土保持法關
    於擅自占用、開發他人山坡地之刑罰，係刑法竊佔罪之特別規定，而水土保持法
    第三十二條第一項之構成要件與山坡地保育利用條例第三十四條第一項之構成要
    件相同，觀諸「水土保持，依本法之規定；本法未規定者，適用其他法律之規定
    」，水土保持法第一條第二項定有明文，故水土保持法就立法體制而言，係立於
    特別法之地位，適用時排斥其他法條之適用，僅水土保持法未規定時，始有其他
    法律適用之餘地，主管機關即行政院農業委員會亦同此認定（八五農林字第五一
    三六八七六Ａ號函參照）。至山坡地保育利用條例雖曾於八十七年一月七日修正
    公布第二十三至第三十五條等條文，相對於八十三年五月二十七日制定公布之水
    土保持法而言，山坡地保育利用條例係屬新法，然基於「特別法優於普通法」及
    「新普通法不能變更舊特別法」之法律競合關係，應逕論以水土保持法第三十二
    條第一項之罪即可。公訴意旨認應依山坡地保育利用條例第三十四條第一項罪處
    斷，尚有未洽，惟起訴事實相同，爰依法變更起訴法條，併予敘明。爰審酌被告
    並無不良素行，身有眼睛視力微弱之殘疾，上開行為所造成之水土流失非鉅，暨
    其犯後態度良好等一切情狀，量處如主文所示之刑，及諭知易科罰金之折算標準
    。查被告前未曾受有期徒刑以上刑之宣告，有臺灣高等法院被告全國前案紀錄表
    附卷可稽，其犯罪後已知悔悟，本院認其經此教訓後，當知所警惕，而無再犯之
    虞，因認其所宣告之刑，以暫不執行為適當，併予宣告緩刑二年，以勵來茲，用
    啟自新。
三、「犯本條之罪者，其墾殖物、工作物、施工材料及所使用之機具沒收之」，水土
    保持法第三十二條第五項定有明文。附圖編號Ａ、Ｂ、Ｃ、Ｄ、Ｅ、Ｆ、Ｇ位置
    所示之擋土牆、鐵皮屋、水泥平台及水泥樓梯等工作物，均為被告犯本罪所得之
    工作物（最高法院七十九年度第一次刑事庭會議提案二決議參照），自屬被告所
    有之物，均應依法宣告沒收。
據上論斷，應依刑事訴訟法第二百九十九條第一項前段，水土保持法第三十二條第一
項、第五項，刑法第十一條前段、第四十一條第一項前段、第七十四條第一款、第三
十八條第一項第三款，罰金罰鍰提高標準條例第二條，判決如主文。
本案經檢察官李辛茹到庭執行職務。
中        華        民        國    九十一    年    十一    月   十九   日
                              臺灣基隆地方法院刑事第二庭
                                    法  官    王  翠  芬
右正本證明與原本無異。
對於本件判決如有不服，應於收受送達後十日內，向本院提出上訴書狀，上訴於臺灣
高等法院，並按他造當事人之人數附具繕本。
                                    書記官  陳  碧  玉
中        華        民        國    九十一    年    十一    月  二十一  日
附錄論罪法條
水土保持法第三十二條第一項：
在公有或私人山坡地或國、公有林區或他人私有林區內未經同意自墾殖、占用或從
事第八條第一項第二款至第五款之開發、經營或使用，致生水土流失或毀損水土保持
之處理與維護設施者，處六月以上五年以下有期徒刑，得併科新臺幣六十萬元以下罰
金。但其情節輕微，顯可憫恕者，得減輕或免除其刑。
